臺灣高等法院刑事判決　　　　　　　　93年度上訴字第3054號
　　上　訴　人
　　即　被　告　丙○○
　　選任辯護人　柴健華律師
上列上訴人因誣告案件，不服臺灣臺北地方法院92年度訴字第21
16號，中華民國93年9月30日第一審判決 (起訴案號：90年度偵
字第25012號)，提起上訴，本院判決如下：
    主  文
原判決撤銷。
丙○○無罪。
    理  由
一、公訴意旨略以: 被告丙○○於民國87年任職於康偉崇信聯合
    會計師事務所 (下稱康偉會計師事務所)記帳佐理員期間，
    受託辦理辦理鴻固有限公司 (下稱鴻固公司)申辦86年度營
    利事業所得稅事宜，因其疏失未檢附「會計師查核簽證報告
    書」，導致鴻固公司經財政部臺北市國稅局通知必須補繳86
    年度營利事業所得稅漏繳之稅款新臺幣 (下同)790,560 元
    。丙○○遂建議鴻固公司具狀向財政部陳情，俾以暫緩補繳
    ，詎丙○○於87年2月23日代鴻固公司擬具復查申請書時，
    除記載如陳情書第一至九段之內容外，並由鴻固公司蓋畢大
    小章後，另趁換頁之便及意圖使財政部臺北市國稅局林增吉
    受刑事懲戒處分，於未經鴻固公司同意之情形下，擅自增加
    「十茲查，公務員係受總統委派，為人民服務之人員，現今
    總統係人民直選產生，故公務人員與人民之間權利義務關係
    ，係委任關係，本案臺北市國稅局稅務員，違反民法第88條
    規定行事，顯已觸犯刑法第342條規定，依照公務員服務法
    第1條、第7條、第22條、第23條規定，臺北市國稅局長林增
    吉，為該局之負責人，明知該局稅務員違法，不遵照刑事訴
    訟法第241條規定，移送法辦外，反而一味護短，加害本公
    司，顯已觸犯上述法律與公務員服務法第23條規定，依刑法
    第28條規定，林增吉局長應以共同正犯論罪，請鈞座深入明
    查議處，以正官箴。」、「十二該局違法行事，已對蔽公司造
    成嚴重損害，蔽公司原預備彙總全部損害金額，對臺北市國
    稅局，提出民刑事訴訟，同時請求國家賠償，並對臺北市國
    稅局林增吉局長及相關承辦稅務員，進行民法代位求償之訴
    ，查封林增吉局長及相關稅務人員之薪資、退休金、私人財
    產，以保障憲法賦予人民之基本權利。」等足生損害於林增
    吉及其他承辦人員之名譽，並使林增吉受刑事懲戒處分之文
    字；俟於89年4月間，因財政部臺北市國稅局監察室人員前
    往鴻固公司詢問有關上開檢舉事宜後，甲○○ (鴻固公司代
    表人)始知上情。因認被告犯有刑法第210條偽造私文書罪、
    第216條行使偽造私文書罪及第169條第1項之誣告罪嫌。
二、公訴人認被告有上開犯行，係以告訴人代表人甲○○之指訴
    、復查申請書、陳情書、康偉崇信會計師事務所負責人於87
    年6月1日起以辭去該所負責人職務並向會計師公會註銷登記
    、財政部訴願決定書 (第894453號)及臺北高等行政法院90
    年度訴字第4027號判決為所憑之證據。
三、按不能證明被告犯罪或其行為不罰者，應諭知無罪之判決。
    犯罪事實應依證據認定之，無證據不得認定犯罪事實，刑事
    訴訟法第301條第1項、第154條第2項定有明文。另按認定犯
    罪事實所憑之證據，雖不以直接證據為限，間接證據亦包括
    在內；然而無論直接或間接證據，其為訴訟上之證明，須於
    通常一般之人均不致有所懷疑，而得確信其為真實之程度者
    ，始得據為有罪之認定，倘其證明尚未達到此一程度，而有
    合理之懷疑存在時，即無從為有罪之判決（最高法院76年台
    上字第4986號判例參照）。
四、訊據被告丙○○否認有為誣告犯行，辯稱：伊未在康偉會計
    師事務所任職，亦未受託辦理鴻固公司86年度營利事業所得
    稅之申報事宜，從未見過89年2月23日由鴻固公司、甲○○
    具名提出之陳情書云云。被告於偵查中稱「我並不是康偉事
    務所登記佐理員，我只有在部隊中認識幫他 (指乙○○)處
    理雜事，如交水電費等事，我不會記帳工作，因為沒有接受
    科班訓練。」並稱對鴻固公司所指訴等情不清楚 (偵查卷92
    年2月25日偵訊筆錄)、不知陳情書何人寫的等語 (92年3月
    31日偵訊筆錄)。
五、查乙○○雖聲明自87年6月1日即退出康偉會計師事務所，並
    經臺北市政府財政局准予備查，及乙○○曾於87年間函知將
    趕回美國，而不克參與該事務所之事務，固有臺北市政府財
    政局函及存證信函等在卷可查，然並不能以此即認該事務所
    係由被告所負責，並推論本件陳情書即係被告所書寫或被告
    有參與意見，且依卷內所附同意乙○○退出康偉會計師事務
    所之同意書，其中僅有會計師蘇昭雄、龔興樹、楊蕙蓉、馬
    玉珠、趙元山等人，並無被告列名其上，亦難謂乙○○退出
    該事務所即與被告之業務有關。
六、查本件鴻固公司之代表人甲○○指稱被告犯罪，於警訊中稱
    丙○○係康偉會計師事務所之經理人(偵查卷90年10月3日警
    訊筆錄)，於偵查中並稱陳情書是被告所交付 (91年3月4日
    偵訊筆錄)，惟於92年3月12日偵查中又稱陳情書不是被告拿
    給公司的，記得是康偉會計師事務所的人拿給我們的等語。
    又甲○○於原審雖稱康偉會計師事務所是被告負責的，被告
    掛名經理，惟又稱「被告自己在事務所裡面有辦公室，我認
    為他是會計師事務所的實際負責人」、「公司與康偉公會計
    師事務所簽約時，他們會派人到我公司簽約，我沒有當場與
    被告簽約」 (原審卷第47頁)，又稱「 (問: 為什麼你會認
    定你們的陳情函是被告丙○○變造的?) 因為從頭到尾這個
    事情一發生都是被告丙○○跟我們聯絡，在行政救濟都是他
    處理，最後行政法院才是我自己去的，被告丙○○有告訴我
    是國稅局人員的錯誤，當時我們都相信專業，但後來我們一
    路敗訴下來，繳了九十幾萬元的稅」、「 (問: 前稱你並沒
    有親自跟被告丙○○處理稅的事情，到底在行政救濟時你有
    無與被告丙○○接觸?) 用電話聯絡到被告丙○○本人」、
    「(問: 為什麼你會在告訴狀裡面將被告丙○○列為被告?)
    因為我認為他是會計師事務所的負責人，而且從頭到尾都是
    被告丙○○與我們接觸。我在地檢處告了二個人，一個是丙○○，一個是乙○○會計師，因為他年老都在美國，沒有負
    責業務，我們認定是他們二人為負責人。」 (原審卷第49、
    50頁)綜上，足見甲○○指述前後不一，且互有矛盾，且對
    所謂由被告處理鴻固公司之本件補稅事件一情，亦顯然出於
    揣測，尚難憑其指述，即認被告係康偉會計師事務所之負責
    人，及本件陳情書係出於被告所為。
七、另據證人即康偉會計師事務所會計師馬玉珠於原審證稱伊於
    84年至89年都在康偉會計師事務所，被告丙○○的身體狀況
    不是很穩定，並沒有辦法固定的時間到事務所，所以很久才
    去事務所，伊也很少遇到被告，就伊所知被告沒有固定的職
    務，並稱在康偉崇信會計師事務所期間如有客戶要寫陳情訴
    願時，如果陳情訴願是以事務所名義出去，由會計師來寫，
    以客戶自己名義出去，與事務所沒有直接關係，我們也不是
    律師，不會幫客戶擬稿等語 (原審卷第90頁)。另查證人即
    鴻固公司會計鄭淑貞於原審證稱「如果是講到會計帳冊的問
    題，我會跟康偉崇信會計師事務所的查帳員聯繫，最早我都
    是跟鄭小姐聯繫，本案的時候我是跟一位曾先生聯繫，我要
    回去查才知道他的真實姓名」 (原審卷第94頁正面)，雖鄭
    淑貞並稱被告是事務所老闆，惟係稱「每次裡面比較關鍵性
    的東西或講價錢，裡面的查帳員都會說跟老闆被告丙○○講
    。根據我接觸的經驗，被告丙○○是該事務所最高層的人員
    」 (原審卷第94頁背面)，則顯然亦未能確切證明被告即係
    該事務所負責人，且對本件陳情書實際係何人所寫則稱「是
    被告丙○○跟我講說會幫我們寫，至於何人寫的我不知道，
    是被告丙○○親口說會幫我們寫」 (原審卷第96頁背面)，
    所稱被告表示幫其等繕寫一節，亦難為確切之證明。
八、綜上所述，本件已不足認公訴意旨所指之陳情書係被告所繕
    寫，此外亦無其他確實證據足以證明被告有誣告及偽造文書
    之犯行，被告之犯罪不能證明，自應為無罪之諭知。原審不
    查，對被告論罪科刑，即有違誤，被告上訴指摘原判決不當
    ，為有理由，應由本院將原判決撤銷，依法對被告為無罪之
    諭知。
據上論斷，應依刑事訴訟法第369條第1項前段、第364條、第301
條第1項，判決如主文。
本案經檢察官蔡薰慧到庭執行職務。
中　　華　　民　　國　　94　　年　　3 　　月　　8 　　日
                  刑事第十五庭審判長法  官  蔡永昌
                                    法  官  陳榮和
                                    法  官  蔡國在
以上正本證明與原本無異。
如不服本判決，應於收受送達後十日內向本院提出上訴書狀，其
未敘述上訴之理由者並得於提起上訴後十日內向本院補提理由書
（均須按他造當事人之人數附繕本）。
                                    書記官  耿鳳君
中　　華　　民　　國　　94　　年　　3 　　月　　8 　　日
